臺灣高等法院臺中分院民事判決　　94年度上字第91號
　上　訴　人　甲○○
　法定代理人　丙○○
　訴訟代理人　壬○○
　　　　　　　癸○○
　被　上訴人　戊○○
　被　上訴人　己○○
　被　上訴人　乙　○
　被　上訴人　丁○○
　被　上訴人　辛○○
　兼上 五 人
　訴訟代理人　庚○○
上列當事人間請求分割共有物事件，上訴人對於民國94年1月6日
臺灣南投地方法院 91年度字第299號第一審判決提起上訴，本院
於94年9月27日言詞辯論終結，判決如下：
    主    文
原判決廢棄。
兩造共有坐落南投縣竹山鎮○○段580地號、地目建、面積939平
方公尺土地，應予分割如附圖所示：編號A部分面積225平方公尺
、編號A1部分面積 88平方公尺分歸上訴人甲○○取得；編號B部
分面積104平方公尺分歸被上訴人戊○○取得；編號C部分面積10
4平方公尺分歸被上訴人己○○取得；編號 D部分面積104平方公
尺分歸被上訴人庚○○取得；編號E部分面積104平方公尺分歸被
上訴人丁○○取得；編號F部分面積105平方公尺分歸被上訴人辛
○○取得；編號G部分面積105平方公尺分歸被上訴人乙○取得。
第一、二審訴訟費用由兩造按應有部分比例分擔。
　　事實及理由
一、按各共有人得隨時請求分割共有物，但因物之使用目的不能
    分割或契約訂有不分割之期限者，不在此限；又共有物之分
    割，依共有人協議之方法行之，分割之方法，不能協議決定
    者，法院得因任何共有人之聲請，命為以原物分配於各共有
    人或變賣共有物以價金分配於各共有人，民法第823條第1項
    、第 824條第1、2項分別定有明文。本件上訴人主張坐落南
    投縣竹山鎮○○段580地號、地目建、面積939平方公尺土地
    （下稱系爭土地）為兩造共有，應有部分為上訴人3分之1，
    被上訴人戊○○、己○○、乙○、丁○○、庚○○、辛○○
    各9分之1，共有人間並未訂立不分割特約，又無因物之使用
    目的不能分割情形，且兩造無法達成協議分割等事實，業據
    提出土地登記謄本 1件為證，觀系爭土地係屬建地，並無因
    使用目的不能分割之情形，被上訴人雖以系爭土地上有被上
    訴人庚○○單獨所有建物存在，抗辯系爭土地難以原物分割
    云云，然此係建物有無保留必要，分割分法如何採擇之問題
    ，尚難據此謂系爭土地有因使用目的無法分割情形，所辯自
    無足採，上訴人該部分主張堪認為真實，其訴請裁判分割，
    於法自無不合。
二、次按，定共有物之分割方法，須斟酌各共有人之利害關係、
    使用情形、共有物之性質及價值，符合公平經濟原則。經查
    ：系爭土地東側臨枋坪巷，北邊與竹山高中校地相鄰，西邊
    與竹山鎮公所所有之同段575地號土地及上訴人所有之同段5
    74地號土地相鄰，南邊與上訴人所有之同段 579號相鄰，原
    判決附圖3編號Ｂ部分面積152平方公尺有被上訴人庚○○所
    有，經辦理保存登記之門牌號碼南投縣枋坪巷 1之17號房屋
    ，現由被上訴人己○○、庚○○居住使用，該房屋係於50年
    7月 15日建築，編號Ｃ、Ｄ、Ｅ部分則分別為鐵架造地上物
    ；另上訴人為興建廟宇，於 92年1月14日取得系爭土地應有
    部分後，即於本件訴訟審理中之 92年1月間，未經被上訴人
    同意，違章在附圖1編號Ａ部分鄰近同段574地號土地興建29
    平方公尺建物，並經被上訴人訴請上訴人拆屋還地，已由原
    法院院以92年度訴第350號及本院93年度上字第110號判決上
    訴人敗訴，應拆除系爭土地上建物，然上訴人迄今仍未停工
    ，繼續在系爭土地上建築廟宇，主體結構已全部完成等情，
    有卷附之土地登記謄本3件、地籍圖1件及上開拆屋還地事件
    判決書2件可證，並經原審及本院先後於91年8月2日、92 年
    10月17日、94年4月4日會同兩造勘驗屬實，並囑託南投縣竹
    山地政事務所測量現況，分別製有勘驗筆錄及複丈成果圖在
    卷可稽，且為兩造所不爭執，堪信為真實。
三、按建地之分割，應以分割結果得建築房屋，方能地盡其利，
    符合經濟效用。若以原物分配時，受分配人因分得之土地，
    形成袋地，勢必衍生袋地通行權之紛爭，原本分割共有物，
    以消滅共有關係，避免紛爭之良法美意，反成為紛爭之端，
    有違共有物分割之旨，有最高法院93年度台上字第 595號、
    第418號及85年度台上字第 2126號判決可資參照。被上訴人
    主張應依原審之分割方案分割，將原判決附圖2所示 A1部分
    分歸乙○取得，A2部分分歸辛○○取得，A3部分分歸丁○○
    取得。惟查，如依此方案分割，該 3塊土地將形成袋地，致
    不能通常使用，日後勢必紛爭不息，蓋以：
  (一)被上訴人乙○如要通常使用其分配之A1土地，必須擇被上訴
    人辛○○分配之A2土地通行；而被上訴人辛○○則必須經由
    被上訴人丁○○之A3土地通行，治絲益棼。
　(二)前述受分配袋地之被上訴人乙○、辛○○、丁○○三人，如
    欲通行至公路，必須擇經被上訴人戊○○分配之 B地，或被
    上訴人己○○分配之C地，或庚○○分配之D地，始能通行，
    設有一人不同意，勢必輾轉興訟，勞民傷財，徒增訟累。縱
    被上訴人戊○○、己○○、庚○○同意袋地而有通行權之被
    上訴人乙○、辛○○、丁○○、開設道路通行，然何不於本
    件分割共有物訴訟為適當之分割？
四、如依原審分割方案分割，甲○○需在佔用約 9坪土地之建物
    上拆除3根結構柱，將造成甲○○之耐震力最大折減 19％，
    該 3根結構柱對甲○○之結構安全有相當程度之影響，不宜
    貿然拆除。且甲○○原有設計為對稱完整之建築物，如拆除
    部分主要結構柱後，將破壞其結構對稱之完整性，當地震發
    生時，易造成建築物之扭轉，而產生不可預期之破壞行為，
    有違原本結構設計之精神。又甲○○之用途為寺廟，係屬供
    公眾使用之建築物，且為人群聚集之場所，在結構安全之要
    求上，應較一般非供公眾使用之建築物更加嚴謹。業經本院
    函請台灣省建築師公會鑑定明確，有該會94年7月7日94台建
    師鑑（94050）字第 1067-4函附卷可查。足見被上訴人主張
    之分割方案，除對其自己不利外，對上訴人亦造成莫大之損
    害，損人不利己，並非適當。
五、反觀上訴人提出如附圖所示之分割方案，分割結果兩造得建
    築房屋，符合經濟效用及全體共有人之利益。每一共有人分
    配取得之土地，均面臨道路，不致形成袋地，衍生袋地通行
    權紛爭。上訴人分配取得之土地，又無建物，毫無損害；被
    上訴人戊○○、己○○、庚○○取得之土地，其位置與原審
    相同，符合其意願。至分配於袋地之被上訴人乙○、辛○○
    、丁○○，均分配到面臨道路之土地，價值增高，又毋需憂
    慮袋地之通行權。被上訴人捨棄面臨道路較具價值之土地，
    執意主張分配上訴人興建廟宇之基地 (約9坪)，上訴人耗資
    數千萬元興建之廟宇，如一部分被拆除，勢必影響結構安全
    及觀瞻。是以，本院認為應以上訴人主張之分割方案較為適
    當，至於上訴人縱有未經被上訴人同意即建築，而侵害被上
    訴人優先購買權之情事，亦係被上訴人得否請求損害賠償之
    問題，與本件分割共有物應如何分割較為適當無涉。且被上
    訴人庚○○在系爭土地上之房屋雖係經保存登記之房屋，惟
    已是屋齡達40年以上之老舊房屋，經濟價值不高，且其面積
    達 152平方公尺，逾其持分面積，房屋形狀又不規則，如欲
    完整保留，其他共有人取得之土地坪數將不足，且極不方整
  　，顯不利於他共有人，是本院認無特予保留之必要，併此說
    明。
六、再按，分割共有物之分割方案，係屬法院依職權所定，當事
    人提出之分割方案，係供法院決定分割方案之參考，本件上
    訴人請求分割雖有理由，但被上訴人就此所為陳述自為伸張
    或防衛權利所必要，僅由被上訴人負擔訴訟費用顯失公平，
    爰就本件訴訟費用之分擔，酌定由兩造依其原應有部分之比
    例分擔之。
七、綜上所述，本件上訴人主張分割方案為可採，被上訴人所辯
    均無可取。上訴意旨指摘原判決分割方法不當，求予廢棄改
    判，為有理由，應由本院予以廢棄改判如主文第2項所示。
八、上開如主文第 2項所示之分割方案，既為本院所採取，則上
    訴人以預備聲明主張之方案，本院即無斟酌之必要。
九、據上論結，本件上訴為有理由，依民事訴訟法第450條、第8
    0條之1，判決如主文。
中　　華　　民　　國　　94　　年　　10　　月　　11　　日
                    民事第三庭審判長法　官  陳照德
                                    法　官  蔡王金全
                                    法  官  曾謀貴
以上正本係照原本作成。
如對本判決上訴，須於收受判決送達後20日內向本院提出上訴書
狀，其未表明上訴理由者，應於提出上訴後20日內向本院提出上
訴理由書（須按他造人數附具繕本）。
上訴時應提出委任律師為訴訟代理人之委任狀。具有民事訴訟法
第466條之1第1項但書或第2項之情形為訴訟代理人者，另應附具
律師及格證書及釋明委任人與受任人有該條項所定關係之釋明文
書影本。
                                    書記官  王瑩澤
中　　華　　民　　國　　94　　年　　10　　月　　12　　日
                                        　　　　　　　Ｂ
